臺灣臺東地方法院民事判決　　　　　　　　99年度親字第52號
原　　　告　甲○○
訴訟代理人　吳漢成律師
被　　　告　丙○○
訴訟代理人　蕭芳芳律師
上列當事人間請求停止親權等事件，本院於民國100年8月9日言
詞辯論終結，判決如下：
    主      文
被告對其未成年子女乙○○（男、民國○○○年○月○○日生，
身分證統一編號：Ｚ000000000號）之親權全部應予停
止。
原告其餘之訴均駁回。
訴訟費用由被告負擔。
    事實及理由
壹、程序方面：
一、按訴狀送達後，原告不得將原訴變更或追加他訴。但請求之
    基礎事實同一者，或不甚礙被告之防禦及訴訟之終結者，不
    在此限。民事訴訟法第255條第1項第1款、第7款定有明文。
    次按，所謂請求之基礎事實同一，係指變更或追加之訴與原
    訴之主要爭點有其共同性，各請求利益之主張在社會生活上
    可認為同一或關連，而就原請求之訴訟及證據資料，於審理
    繼續進行在相當程度範圍內具有同一性或一體性，得期待於
    後請求之審理予以利用，俾先後兩請求在同一程序得加以解
    決，避免重複審理，進而為統一解決紛爭者，即屬之，最高
    法院95年度臺上字第1573號判決要旨可資參照。原告原起訴
    聲明為：「（一）被告對其未成年子女乙○○權利義務之行
    使及負擔應予停止；（二）未成年子女乙○○權利義務之行
    使或負擔，改由原告任之。」，嗣於民國100年2月25日以書
    狀變更聲明為：「一、先位聲明：（一）被告對其未成年子
    女乙○○權利義務之行使及負擔應予停止；（二）未成年子
    女乙○○權利義務之行使或負擔，改由原告任之。二、備位
    聲明：（一）被告對其未成年子女乙○○權利義務之行使及
    負擔應予停止；（二）未成年子女乙○○權利義務之行使或
    負擔，改由丁○○任之。」，經核其請求均係以乙○○之親
    權為主張，故請求之基礎事實同一，且無礙被告之防禦及訴
    訟之終結，是原告所為訴之變更，揆諸前揭法條規定，於法
    尚無不合，應予准許。
二、次按停止親權或監護權，攸關當事人之人倫家庭幸福，涉及
    實體上權利之形成（創設、變更或消滅），關係重大，為求
    慎重，實務上均讓當事人有言詞辯論之機會，向依民事訴訟
    程序行之（臺灣高等法院暨所屬法院民國93年度法律座談會
    民事類提案第10號研討結果參照）。尤以現行非訟事件法之
    裁定程序，較之民事訴訟法之判決程序為簡，非訟事件雖準
    用民事訴訟之部分規定，但並未準用言詞辯論規定，法律應
    兼顧各項利益，是有關停止父母之親權，宜慎重為之。故兒
    童及少年福利法第48條第1項雖用「聲請」二字，仍應解為
    依訴訟程序為之。至於兒童及少年福利法第48條第1項規定
    之宣告停止親權訴訟，得否附帶請求選定監護權人事件，按
    民事訴訟法第596條第1項準用第572條之1第1項規定，同法
    第592條所定宣告停止親權之訴，當事人得於第一審或第二
    審言詞辯論終結前，附帶請求法院於認原告之訴為有理由時
    ，並定對於未成年子女之權利義務行使負擔之內容及方法，
    顯見「宣告停止親權之訴事件」與「未成年子女權利義務之
    行使或負擔（改定監護權人事件）」，為同屬人事訴訟程序
    ，得合併審理。再按非訟事件法增訂第122條至第131條，將
    未成年子女監護事件改依非訟事件程序處理，其第130條規
    定於停止親權、監護權之訴，有關對於未成年子女權利義務
    之行使或負擔事件得準用同法122條至第130條之規定，且參
    諸家事訟爭一次解決之原則暨監護事件基本程序特徵為合目
    的性、妥當性、公益性、繼續性及迅速性等原則觀之，並兼
    顧未成年子女之利益，及兒童及少年福利法第48條之立法旨
    趣，本件原告請求於停止親權訴訟中，合併請求選定監護人
    ，揆諸上揭說明，為法之所許（最高法院93年度臺抗字第16
    5號民事裁定、臺灣高等法院暨所屬法院95年度法律座談會
    民事類提案第36號研討結果參照）。
貳、實體方面：
一、本件原告起訴主張：
（一）被告丙○○係原告甲○○之女，於民國○○年 ○月○○日未婚
      生下 1名未成年子女乙○○，且未經生父認領，惟未成年
      子女乙○○自幼即由原告照顧、撫養，又被告 3年前將訴
      外人金美花帶回家同住，性情丕變，更於98年間知悉金美
      花罹患癌症後，將情緒壓力發洩在乙○○身上，動輒打罵
      凌虐，雖經原告夫妻多番規勸，被告均以「孩子是我的，
      我要怎麼管，您們無權干涉」回應，甚至經常未在乙○○
      之家庭聯絡簿上簽名，完全不關心乙○○之就學狀況。99
      年5、6月間某日晚上，被告發現乙○○學校成績不佳，竟
      在原告經營之釣蝦場裡要求乙○○罰跪，並從背後用腳重
      踹乙○○，造成乙○○倒下並嚎啕大哭，縱經原告夫妻與
      釣蝦場客人出言規勸，被告仍不為所動。同年10月26日，
      被告心情不佳返家後，假藉成績不佳為由，命令乙○○半
      蹲罰跪三個小時半，同月28日被告亦以同一理由再命乙○○罰跪，以致乙○○身體不能負擔、翌日上午無法上學，
      同月29日下午被告返家再次無故要求乙○○雙膝側夾鐵條
      方式半蹲，原告夫妻出言制止，孰料被告立即動手毆打原
      告，適逢乙○○學校主任與老師家訪撞見，隨即通報臺東
      縣政府社會局予以安置，後經社工了解後，始將乙○○交
      由原告夫妻帶回照顧。99年11月10日，被告不顧旁人勸告
      ，無故欲強拉乙○○進房裡毆打，原告無奈始向法院聲請
      保護令。是未成年子女乙○○長期生活於驚恐之中，顯有
      不利於未成年子女之情事。
（二）又據臺東縣政府訪視報告記載，被告常喝酒，酒後皆會無
      故處罰未成年子女乙○○，更以西瓜刀恐嚇乙○○，讓乙○○選擇斷頭、斷腳，使未成年子女乙○○身心飽受驚嚇
      恐嚇等情，足見被告管教失當對乙○○身心造成負面影響
      ，被告雖稱原告夫妻對乙○○付出之關心照顧顯係溺愛，
      卻不願付出適當之關心，顯不適任行使負擔乙○○之親權
      ，再者，被告為爭奪原告之財產，分別於99年12月30日打
      破原告家中玻璃及拆毀電源開關、同年月31日拆毀熱水器
      及水管、100年1月 1日拆毀原告房屋並於翌日拆毀剩餘總
      電源開關，顯見被告心智狀態及情緒控管均不適合保護教
      養乙○○，且對乙○○未來身心發展顯有不利影響。而未
      成年子女乙○○自幼即由原告及其妻扶養照顧，彼此間相
      處親密、融洽，且乙○○亦表示願意與原告夫妻同住，益
      徵原告或原告之妻係最適合照顧乙○○之人，故對於未成
      年子女乙○○權利義務之行使或負擔應改由原告或原告之
      妻任之，較為合適等語。並聲明：「一、先位聲明：（一
      ）被告對其未成年子女乙○○之親權應予停止；（二）未
      成年子女乙○○權利義務之行使或負擔，改由原告任之；
      （三）訴訟費用由被告負擔。二、備位聲明：（一）被告
      對其未成年子女乙○○之親權應予停止；（二）未成年子
      女乙○○權利義務之行使或負擔，改由丁○○任之；（三
      ）訴訟費用由被告負擔。」
二、被告則以：
（一）被告自未成年子女乙○○出生即以母奶餵食至1歲餘，期
      間僅偶與原告夫妻同睡，後於94年間被告與前同居人至竹
      北地區工作，返回臺東發現乙○○行為舉止有所偏差，遂
      將乙○○帶回身邊照料。又被告對未成年子女乙○○並無
      打罵凌虐之情事，99年5、6月間某日晚上，被告係基於管
      教才打乙○○一個耳光，且因乙○○會說謊、偷竊，情緒
      失控才對乙○○踹腳，並稱倘若再說謊即將嘴巴縫起來等
      語，但被告絕無持西瓜刀稱欲讓乙○○斷手斷腳情事。99
      年10月26日，乙○○以老師沒發考卷或忘記帶回等言語欺
      騙被告，被告遂要求乙○○在家中罰跪，而證人係釣蝦場
      員工，如何得知被告在家中處罰乙○○之情況？況乙○○
      自99年10月29日遭學校主任帶走後，被告即未曾再見乙○○，則被告如何於同年11月10日再次毆打乙○○？又原告
      見從事荖葉工作之友人金美花，罹患淋巴癌末期子女均無
      法在旁照顧，被告遂邀金美花同住家中，原告當時亦表贊
      同，現卻誣指被告與友人間有特殊情誼，再者，原告於99
      年12月14日、同月17日分別剪掉被告居處水電及換掉被告
      工作荖葉園之鎖頭，純係原告欲將當初苦求被告種植、現
      價格高漲之荖葉園收回所致。
（二）退步言之，倘若鈞院認定被告上開行為已構成停止親權之
      程度，然原告亦不適任監護乙○○，因原告有暴力傾向，
      每日從早喝酒喝到晚，對被告及被告之弟動輒以三字經辱
      罵或毆打，又原告在被告小時候以開計程車為業，時常在
      外找女人，倘心情不佳，半夜即將被告三姊弟叫醒訓話，
      並用扁擔將被告之母打成重傷，隨即毆打被告與被告之弟
      。復於99年10月29日下午5時許，在兩造位於臺東縣臺東
      市○○路○段321號住處，被告要未成年子女乙○○罰跪，
      原告竟驟然拉扯被告頭髮並用腳踹被告，將乙○○帶至黃
      金海岸釣蝦場，嗣被告前往釣蝦場欲帶走子女，詎原告竟
      徒手毆打被告頭部，並用力推擠被告撞擊洗碗臺，致被告
      受有右腰上肋骨疼痛之傷害，又持不明金屬物體作勢砸向
      被告頭部，經原告之妻及被告之友人勸阻奪下該金屬物體
      ，原告復以鐵撬打破落地窗之玻璃進入客廳，隨即持鋸子
      拍打被告頭部，並揚言「有看到嗎? 我教訓我的女兒不行
      嗎? 」（臺語音）等語，復於翌日晚上7、8時許，在上開
      住處，原告再以三字經辱罵被告，甚至揚言欲再打破玻璃
      等情，業經鈞院以99年度家護字第262號核發民事通常保
      護令在案，且原告常口出穢言並患有精神官能性憂鬱症，
      顯見原告亦不適任未成年子女乙○○之監護人。再原告之
      妻丁○○常和乙○○一起洗澡，當被告與乙○○相處時，
      乙○○出現諸如趴在被告下體聞、頭從被告下體一直要鑽
      上來等怪異舉止，且原告之妻丁○○與未成年子女乙○○
      僅係直系姻親關係，非民法第1094條之法定順序監護人等
      語置辯。並聲明：（一）原告之訴駁回；（二）訴訟費用
      由原告負擔。
三、按兒童及少年福利法第2條規定：「本法所稱兒童及少年，
    指未滿18歲之人；所稱兒童，指未滿12歲之人；所稱少年，
    指12歲以上未滿18歲之人 」。查未成年人乙○○係89年8月
    13日出生，為未滿12歲之兒童，此有戶籍謄本在卷可稽，是
    本件應適用民法之特別法即兒童及少年福利法之規定，合先
    敘明。再按父母或監護人對兒童及少年疏於保護、照顧情節
    嚴重，或有第30條、第36條第 1項各款行為，或未禁止兒童
    及少年施用毒品、非法施用管制藥品者，兒童及少年或其最
    近尊親屬、主管機關、兒童及少年福利機構或其他利害關係
    人，得聲請法院宣告停止其親權或監護權之全部或一部，或
    另行選定或改定監護人。兒童及少年福利法第48條第 1項定
    有明文。原告為未成年子女乙○○之祖父，屬兒童及少年福
    利法第48條第 1項所稱之最近尊親屬，故原告提起本件訴訟
    ，於法尚無不合。
四、本件原告主張被告丙○○為未成年子女乙○○之母，業據提
    出戶籍謄本可證，堪可採信。又原告主張被告有疏於保護、
    照顧、身心虐待情節嚴重等事實，為被告所否認，並以前揭
    情詞置辯，則本件應審酌被告有無兒童及少年福利法第48條
    第1項所定對於未成年子女乙○○疏於照顧、保護情節嚴重
    之情事，而達應予宣告停止親權之程度？爰審酌如下：
（一）原告主張被告長期對未成年子女乙○○有身心之虐待行為
      ，有疏於保護、照顧之事實，復據其提出戶籍謄本、臺東
      縣警察局臺東分局處理家庭暴力與兒少保護案件調查紀錄
      表、乙○○之聯絡簿、原告與乙○○之生活照、本院99年
      度家護字第259號民事通常保護令、現場照片及調查筆錄
      等件為證，並據本院依職權調取本院99年度家護字第259
      號案卷核閱無誤，且經證人即被告之子乙○○到庭證稱：
      之前被告只要喝酒，心情不好就會打伊或掌摑伊，又因伊
      考試成績不好，被告就讓伊在客廳半蹲四個半小時，或讓
      伊雙膝夾鐵棍半蹲，若鐵棍掉下去，伊就會被打，且被告
      常在釣蝦場打伊，命伊罰跪及用腳踹伊，有次被告去釣蝦
      場喝酒，伊想回家，而被告與伊回家後，一直說伊吵，要
      伊跪著，還用鑰匙丟伊，又只要伊考試考不好，被告即會
      用皮帶丟伊，更持西瓜刀恐嚇稱欲對伊斷手斷腳，伊會害
      怕等語（見本院100年5月31日言詞辯論筆錄，卷第147至
      149 頁）；證人即原告之妻丁○○亦證述：被告打乙○○
      很多次，只要被告喝酒就會對乙○○動手，99年10月初，
      被告要乙○○準時回家睡覺，祇因不聽話，就大力朝乙○○之頭及臉打三下，同年月28日晚上6時許，被告因為乙○○功課不好，叫乙○○去半蹲，後來伊去看時，發現乙○○臉色發白，一直流汗，伊要被告讓乙○○去睡覺，被
      告稱不讓乙○○睡覺，翌日被告友人不讓乙○○出去，還
      要乙○○繼續半蹲，伊打電話向學校老師請假，並聽到被
      告稱如果鐵棍掉下來，就要打乙○○，後來學校主任就來
      處理了等語綦詳（參見本院卷第151、152頁）。查證人乙○○與兩造俱屬骨肉至親，衡情疏無偏袒原告而故為不利
      被告陳述之必要，所證應堪採信。
（二）而被告僅以因未成年子女有說謊、偷竊等行為舉行有偏差
      ，為了管教始處罰等語置辯，對於原告指稱之家暴事實並
      未否認，然父母在適當合理範圍內，固有管教、導正子女
      行止之權利及義務，但絕非動輒打罵、以腳踹或以皮帶抽
      打等不當方式，是原告之主張自堪信為真實。從而，原告
      訴請宣告停止被告對未成年子女乙○○之親權，為有理由
      ，應予准許。
五、原告另主張其為未成年子女乙○○之同居祖父，乙○○自幼
    即與其妻同住，如由原告或其妻擔任監護人，應最符合未成
    年子女乙○○之利益，並請求選定原告或其妻為未成年子女
    之監護人。惟按「父母均不能行使、負擔對於未成年子女之
    權利義務或父母死亡而無遺囑指定監護人，或遺囑指定之監
    護人拒絕就職時，依下列順序定其監護人︰(一)與未成年人
    同居之祖父母。(二)與未成年人同居之兄姊。(三)不與未成
    年人同居之祖父母。未能依第一項之順序定其監護人時，法
    院得依未成年子女、四親等內之親屬、檢察官、主管機關或
    其他利害關係人之聲請，為未成年子女之最佳利益，就其三
    親等旁系血親尊親屬、主管機關、社會福利機構或其他適當
    之人選定為監護人，並得指定監護之方法。」，民法第1094
    條第1、2項定有明文。是未成年人無民法第1094條第1項法
    定監護人時，始有選定監護人之問題。而所謂父母之一方不
    能行使負擔對於未成年子女之權利義務，兼指法律上不能（
    例如受停止親權之宣告）及事實上之不能（例如在監受長期
    徒刑之執行、精神錯亂、重病、生死不明等），最高法院著
    有62年臺上字第415號判例可參。查本件未成年子女乙○○
    未經生父認領，生母即被告丙○○既經本院宣告停止對其之
    親權，則屬法律上之不能，故未成年子女乙○○之父母均已
    不能行使負擔對其之權利義務甚明。又原告固係與未成年子
    女乙○○同居之外祖父，然被告抗辯原告前曾多次毆打及辱
    罵被告，致被告多處受傷，並經本院以99年度家護字第262
    號核發民事通常保護令在案等情，有被告提出之99年度家護
    字第262號民事通常保護令裁定為憑，復經本院調取上開民
    事通常保護令卷宗查閱無誤。按法院依法為未成年子女酌定
    權利義務之行使或負擔之人時，對已發生家庭暴力者，推定
    由加害人行使或負擔權利義務不利於該子女，家庭暴力防治
    法第43條定有明文。是縱使未成年子女未受加害人直接傷害
    ，卻因目擊加害人之暴力行為而心感痛苦，很有可能發生心
    理異常現象，並表現在行為舉止上。故依前開規定，加害人
    並不適任監護，從而本件原告既有明確家庭暴力行為，應推
    定原告不適合監護乙○○，故原告先位聲明請求選任原告為
    未成年子女乙○○之監護人為無理由。另就原告之妻丁○○
    為原告之續弦配偶，與未成年子女乙○○僅係直系姻親關係
    ，非屬民法第1094條所定之法定順序監護人，故應由次順序
    之不與未成年同居之祖母即被告之母戊○○為監護人，而被
    告之母戊○○雖和原告妣離許久，與被告丙○○或其未成年
    子女間之天然血緣關係，卻不因此而消滅，縱多年未曾與乙○○共同生活，惟此乃因與原告離婚使然，期間戊○○亦不
    定期探視或關心乙○○，且戊○○並已到庭強烈表達負擔未
    成年子女乙○○之權利義務之意願（參見本院卷第187 頁）
    ，揆諸前揭法文，戊○○既為乙○○之第二順序法定監護人
    ，是本件未成年子女乙○○尚無另行選任監護人之必要，故
    原告備位聲明請求選任丁○○為乙○○之監護人亦無理由，
    應予駁回。
六、本件事證已臻明確，兩造其餘攻擊防禦方法及訴訟資料，經
    斟酌後認對判決之結果不生影響，爰不遂一詳予論駁，附此
    敘明。
七、據上論結，本件原告之訴為一部有理由、一部無理由，依民
    事訴訟法第79條，判決如主文。
中　　華　　民　　國　　100 　年　　 8　  月　　23　  日
　　　　　　　　　　家事法庭  法　官   蔡慧雯
以上正本係照原本作成。
如對本判決上訴，須於判決送達後20日之不變期間內，向本院提
出上訴狀（須附繕本）。
中　　華　　民　　國　 100　　年　　8 　　月　　23　　日
                              書記官   高竹瑩
